臺灣臺中地方法院刑事判決　　　　　　　96年度易字第3733號
公　訴　人　臺灣臺中地方法院檢察署檢察官
被　　　告　甲○○
選任辯護人　羅豐胤律師
　　　　　　蔡素惠律師
上列被告因妨害公務案件，經檢察官提起公訴（96年度偵字第58
5號），本院判決如下：
    主    文
甲○○為違背公務員查封之標示效力之行為，處有期徒刑拾月，
減為有期徒刑伍月，如易科罰金，以銀元參佰元即新臺幣玖佰元
折算壹日。
    犯罪事實
一、甲○○、方菊、方碩偉（後2 人另經檢察官為不起訴處分）
    等原係荷商柯金資產管理公司（以下稱柯金公司）之債務人
    ，為擔保該債權，方菊提供其所有坐落於南投縣鹿谷鄉○○
    ○段車寮小段232-1地號土地設定抵押權予柯金公司，並
    隨即設定地上權予方菊之夫林錦益（已歿），林錦益並於上
    開土地上搭建四週無圍牆之鋼架造涼棚（建號291 ）一座，
    林錦益又將涼棚出賣其子林明炘（另經檢察官為不起訴處分
    ）。嗣因甲○○等3 人積欠柯金公司債務無法清償，經該公
    司向臺灣南投地方法院聲請強制執行（案號：94年度執字第
    884 號），該院執行處對上開土地辦理查封登記後旋由書記
    官率同執達員，於民國94年3月1日下午3 時10分許前往執行
    查封上揭232-1 地號土地，並當場為查封之標示，且於查封
    完畢後，將上開土地交由債權人（即柯金公司）代理人保管
    。隨後上開土地由臺灣南投地方法院進行拍賣，惟因土地上
    設定有地上權，影響扺押權之實行，臺灣南投地方法院遂以
    執行命令於94年10月29日除去地上權之設定。詎甲○○明知
    該土地業經查封，且地上權業已除去，其亦非保管人或土地
    所有權人，未經法院許可不得為任何管理使用或事實上處分
    之行為，竟於95年4 月間某日，雇請不知情之張金德占用該
    土地，並在上開涼棚四週搭建磚造圍牆，而為違背查封效力
    之行為。
二、案經被害人柯金公司訴請臺灣臺中地方法院檢署檢察官偵查
    起訴。
    理    由
壹、程序部分：
一、按現行刑事訴訟法為保障被告之反對詰問權，排除具有虛偽
    危險性之傳聞證據，以求實體真實之發見，於該法第159 條
    第1 項明定被告以外之人於審判外之言詞或書面陳述，除法
    律有規定者外，不得作為證據。又被告以外之人於審判外之
    陳述，雖不符前4 條之規定（即刑事訴訟法第159條之1至同
    條之4 ），而經當事人於審判程序同意作為證據，法院審酌
    該言詞陳述或書面陳述作成時之情況，認為適當者，亦得為
    證據；當事人、代理人或辯護人於法院調查證據時，知有第
    159條第1項不得為證據之情形，而未於言詞辯論終結前聲明
    異議者，視為有前項之同意，刑事訴訟法第159條之5定有明
    文。本件檢察官、被告及辯護人並未就卷內證據資料之證據
    能力有所爭執，且迄於言詞辯論終結前，均未主張有刑事訴
    訟法第159條第1項不得為證據之情形，應認均已同意卷內證
    據資料得作為證據，且經本院審酌後，亦認無不適當之情形
    ，應認本案卷內之證據資料均有證據能力，合先敘明。
貳、實體部分：
一、訊據被告甲○○對於法院查封系爭土地後，仍僱用張金德就
    原坐落在系爭土地上之鋼架涼棚，搭建磚造圍牆之事實並不
    爭執，惟矢口否認有何違反法院查封效力之行為。辯稱：該
    鋼架涼棚原於92年間，即由林錦益向南投縣政府取得合法之
    使用執照，建築物用途為倉庫，伊在鋼架四周搭建磚牆，係
    準備作倉庫使用；且伊不知地上權業經法院除去；另伊僅係
    在既有涼棚上附加磚牆，並未變更土地上原本即坐落該建物
    之事實；而本件法院查封之標的為土地，查封之效力並不及
    於土地上原先坐落之鋼棚建物，伊在鋼棚建物上附加磚牆，
    自不違反法院查封之效力云云。
二、經查：系爭鋼架涼棚固係林錦益於先前取得系爭土地之地上
    權後所興建，嗣後並取得南投縣政府核發之使用執照，有南
    投縣政府工務局（92）投縣工築（使）字第0104號使用執照
    影本1份在卷可按（見96年度偵字第585號卷第19頁）。惟林
    錦益於死亡前，已將涼棚轉賣其子林明炘，次再由林明炘轉
    售於第三人謝仲恒之事實，亦為被告所不爭執。換言之，被
    告對於系爭鋼架涼棚，自始並無任何合法之權源。更何況，
    即使本件被告係取得合法之建照而動工搭建磚牆，一旦土地
    經法院查封，行政機關所核發之許可文件，亦不足以牴觸法
    院查封命令之效力，自不待言。
三、按實施查封後第三人未經執行法院允許，占有查封物或為其
    他有礙執行效果之行為者，執行法院得依職權或依聲請排除
    之，強制執行法第51條第1項、第3項定有明文。而所謂「其
    他有礙執行效果之行為」，當指處分行為以外其他足以妨礙
    查封效力之行為而言，包括事實行為如將查封物毀損或變動
    其型體是（參見司法院廳民二字第266 號座談會結論）。
    茲比對卷附系爭鋼架涼棚前後照片可知，被告搭建磚牆前，
    該建物僅係由四根鋼骨所支撐，上覆鐵皮浪板之簡易涼棚；
    被告搭建磚牆後，已是具有門、窗，且能遮風避雨之房屋。
    其前後建物坐落在系爭土地上之態樣，渾然不同，其土地之
    地貌，偃然已經改變。且對於日後自法院拍賣程序取得土地
    所有權人之人，其利用土地之限制、拆除地上物之難度均有
    差異。更遑論，被告在施工期間，將大批之施工材料及器具
    堆放於系爭土地之上，亦有施工照片4 張存卷可按（見95年
    度偵字第25996號卷第13-16頁）。則被告搭建磚牆的行為，
    事實上已非法占用系爭土地，且已變動查封土地之型體（即
    地貌）至明。
四、又執行法院於系爭土地第一次拍賣無效後，已將原先所設定
    之地上權除去，亦有臺灣南投地方法院94年10月29日投院太
    94執仁字第884 號執行命令1 紙在卷可稽（見96年度偵字第
    585 號卷第69頁），該命令並已通知債務人（原土地所有權
    人）方菊。而被告與方菊、方碩偉既均為本件之主債務人，
    豈有不知地上權業經除去之理。且方菊所有系爭土地設定抵
    押權後，隨即又另設定地上權予林錦益，林錦益遂在土地上
    搭建鋼架涼棚，之後竟又以買賣之方式，將涼棚出售予自己
    之子林明炘，地上權部分則移轉予另一子林明豐，法院於94
    年3月1日查封，並於94年10月29日除去地上權後，被告竟僱
    工將涼棚搭建磚牆成為房屋，並在柯金公司於95年5 月24日
    取得法院核發之不動產權利移轉證書後，隨即由林明炘於95
    年6 月20日將涼棚（已搭建磚牆）轉售予第三人謝仲恒，造
    成柯金公司雖取得土地之所有權，卻仍必須經由民事訴訟程
    序向第三人謝仲恒主張權利（該事件業經臺灣南投地方法院
    於96年8 月14日以96年度重訴字第21號判決柯金公司勝訴在
    案─判決書見本院卷第44頁）。再參酌被告甲○○與林錦益
    為姻親關係，並據被告陳明在卷（本院96年12月4 月審判筆
    錄第4 頁），依前開被告等人一連串之行為，在在顯示，其
    等為阻撓法院強制執行程序進行之意圖，至為明顯。益證，
    被告在既有涼棚上搭建磚牆之行為，有違背法院查封效力之
    意圖至明。
五、綜上所述，被告之辯解實不足採信，此外，復有臺灣南投地
    方法院拍賣公告、南投竹山地政事務所土地所有權狀、南投
    地方法院債權憑證、查封筆錄、執行勘測筆錄、建物登記謄
    本、執行法院執行筆錄（以上均為影本）等各1 份在卷可參
    ，事證明確，被告犯行已堪認定。
六、新舊法比較之說明：
    被告行為後，刑法及刑法施行法業於94年2月2日修正公布，
    並於95年7月1日施行。按行為後法律有變更者，適用行為時
    之法律，但行為後之法律有利於行為人者，適用最有利於行
    為人之法律，現行刑法第2條第1項定有明文。此條規定乃與
    刑法第1 條罪刑法定主義契合，而貫徹法律禁止溯及既往原
    則，係規範行為後法律變更所生新舊法律比較適用之準據法
    ，是刑法第2條本身雖經修正，但刑法第2條既屬適用法律之
    準據法，本身尚無比較新舊法之問題，應一律適用裁判時之
    現行刑法第2條規定以決定適用之刑罰法律，先予辨明。
    又以本次刑法修正之比較新舊法，應就罪刑有關之共犯、未
    遂犯、想像競合犯、牽連犯、連續犯、結合犯，以及累犯加
    重、自首減輕暨其他法定加減原因（如身分加減）與加減例
    等一切情形，本於統一性及整體性原則，綜其全部罪刑之結
    果而為比較，亦有最高法院95年度第8 次刑庭會議決議可資
    參照。經查：
  (一)被告行為後，罰金罰鍰提高標準條例第2 條業已刪除，而刑
    法第41條第1 項前段關於易科罰金之折算標準已由舊法之銀
    元一百元、二百元、三百元修正為新臺幣一千元、二千元、
    三千元，因屬科刑規範事項之變更，其折算標準為裁判時所
    應諭知，自有就新舊法規定比較之必要，經比較新舊法結果
    ，被告行為後之新法並未較有利於被告，是依刑法第2 條第
    一項前段之規定，本件應適用被告行為時之舊法即依修正前
    刑法第41條第1項前段、修正前罰金罰鍰提高標準條例第2條
    、現行法規所定貨幣單位折算新臺幣條例第2 條之規定，諭
    知以銀元三百元折算一日為易科罰金之折算標準。
  (二)被告行為後，刑法第33條第5 款業已修正為「罰金：新臺幣
    一千元以上，以百元計算之」，與修正前刑法第33條第5 款
    規定「罰金：一元以上」不同。比較新舊法結果，以舊法較
    有利於行為人，新法並無對被告較為有利之情形，故依刑法
    第2條第1項前段規定，本案關於論罪之法定刑罰金部分，自
    應適用行為時之法律即修正前刑法第33條第5 款規定決定其
    罰金部分之法定刑。
  (三)再查被告行為後，業已增訂刑法施行法第1條之1，並規定：
    「中華民國九十四年一月七日刑法修正施行後，刑法分則編
    所定罰金之貨幣單位為新臺幣。九十四年一月七日刑法修正
    時，刑法分則編未修正之條文定有罰金者，自九十四年一月
    七日刑法修正施行後，就其所定數額提高為三十倍。但七十
    二年六月二十六日至九十四年一月七日新增或修正之條文，
    就其所定數額提高為三倍」，是就現行刑法中，有關於罰金
    刑處罰之規定，即有就新舊法比較之必要，惟經比較增訂之
    刑法施行法第1條之1與被告行為時之罰金罰鍰提高標準條例
    第1條前段、現行法規所定貨幣單位折算新臺幣條例第2條結
    果，二者規定適用之結果並無不同，自應適用裁判時之法律
    即刑法施行法第1條之1（最高法院96年度臺上字第1136判決
    意旨參照）。
七、核被告林伯桃所為，係犯刑法第139 條後段之違背查封效力
    罪。被告利用不知情之張金德為之，為間接正犯。爰審酌被
    告為債務人，於無力清償積欠債權人之債務時，對於執行法
    院進行對於擔保品之查封拍賣程序，理當予以尊重甚至提供
    協助，以期法院順利拍定擔保品，用以清償債務才是，詎竟
    百般阻撓，以各種手段，企圖撓亂法院執行程序之進行。於
    本案中，不但在法院已進行查封並除去地上權後，仍於涼棚
    上搭建磚牆，又於搭建磚牆後，將建物出賣他人，置法院執
    行公權力於無物，其不尊重法制，膽大妄為之行徑，對執行
    公權力之損傷甚大，惡性實屬重大，如不科以重刑，無異鼓
    勵社會大眾以非法之手段阻擾合法債權之實行。茲參酌檢察
    官具體求處有期徒刑七月，本院認仍嫌過輕，應予從重量處
    如主文所示之刑，以儆效尤。又被告所犯違背法院查封效力
    罪，因其犯罪時間在96年4月24日以前，合於中華民國96 年
    罪犯減刑條例第2條第1項第3款之減刑條件，亦無同條例第3
    條所定不予減刑之情形，應減其刑期1/2，並依同條例第9條
    之規定，逾知易科罰金之折算標準。
據上論斷，應依刑事訴訟法第299條第一項前段，刑法第139條後
段，刑法第2 條第1項前段、修正前刑法第41條第1項前段，刑法
施行法第1 條之1第1項、第2項前段，罰金罰鍰提高標準條例第1
條前段，修正前罰金罰鍰提高標準條例第2 條（已刪除），現行
法規所定貨幣單位折算新臺幣條例第2 條，中華民國96年罪犯減
刑條例第2條第1項第3款、第7條、第9條，判決如主文。
中　　華　　民　　國　　96　　年　　12　　月　　11　　日
                  刑事第六庭  法  官  高英賓
上正本證明與原本無異。
如不服本判決，應於收受送達後10日內向本院提出上訴書狀（應
敘述具體理由並附繕本）。
上訴書狀如未敘述理由，應於上訴期間屆滿後20日內補提理由書
於本院。
                              書記官  司立文
中　　華　　民　　國　　96　　年　　12　　月　　11　　日
附錄論罪科刑法條：
中華民國刑法第139條
（污損封印、查封標示或違背其效力罪）
損壞、除去或污穢公務員所施之封印或查封之標示，或為違背其
效力之行為者，處1年以下有期徒刑、拘役或3百元以下罰金。
